【裁判字號】    95,訴,140
【裁判日期】    950921
【裁判案由】    返還無權占有土地
【裁判全文】
臺灣板橋地方法院民事判決               95年度訴字第140號
原      告  寅○○
            子○○
共      同
訴訟代理人  林照雄律師
被      告  丑○○
            卯○○
            丙○○
            戊○○
            辛○○
            己  ○
            壬○○
上  列一人
特別代理人  癸○○○  住同上
            甲○○    住台北縣永和市○○街125號1樓
            庚○○    住台北縣永和市○○街2巷4號1樓
            乙○○    住台北縣永和市○○街1巷3號1樓
            丁○○    住台北縣永和市○○路48巷8號2樓
共      同
訴訟代理人  蘇清文律師
            溫思廣律師
複  代理人  張建邦律師
上列當事人間請求返還無權占有土地事件，本院於中華民國95
年9 月7 日言詞辯論終結，判決如下：
    主  文
原告之訴及假執行之聲請均駁回。
訴訟費用由原告負擔。
    事實及理由
一、原告主張：坐落台北縣永和市○○段712 地號（屬台北縣永
    和市○○街）及同段739 地號（屬台北縣永和市○○街）土
    地為原告所有。上開土地地目為道，且被政府列為道路用地
    ，供公眾通行，在公法上，雖應認有公用地役關係存在，但
    土地既未經徵收，仍為私人保留，則土地所有權人仍保有其
    所有權能，對於無權占有其土地者，仍得行使物上請求權，
    請求無權占有者，返還土地。查被告丙○○、戊○○、辛○○、己○等4 人均係攤販，在原告寅○○所有之712 地號上
    ，擺設固定攤位（占有位置及面積，分別如附圖A 、B 、C
    、D 所示），而被告卯○○所有之同段713 地號土地，則為
    712 地號之鄰地，其所有地上房屋（台北縣永和市○○路16
    0 號）之遮雨棚延伸占用712 地號土地，如附圖所示面積11
    .52 平方公尺，另被告丑○○見有機可乘，竟於民國93年7
    月28日至同年月31日期間，分別與被告丙○○等4 人簽訂租
    賃契約書，其中第1 條明定: 「甲方（指被告丑○○）將租
    得（指向被告卯○○承租）坐落於台北縣永和市○○路160
    號之房屋側邊（鄰巷道）牆面之使用權，及側邊既成道路之
    通行權（公用地役權），轉租乙方（指丙○○等4 人），供
    乙方商品廣告推廣」云云，其表面為「商品廣告推廣」，實
    際則作為擺設攤位之用。次查被告甲○○、庚○○、乙○○
    、丁○○等4 人亦均係攤販，在原告子○○所有之739 地號
    上，擺設固定攤位（占有位置及面積，分別如附圖E 、F 、
    G 、H 所示），而被告壬○○所有之同段737 地號土地，則
    為739 之鄰地，其所有地上房屋（台北縣永和市○○路132
    號）之遮雨棚，延伸占用739 地號土地，如附圖所示面積7.
    17平方公尺，另被告壬○○亦將原告子○○所有之739 地號
    上部分土地，無權處分出租與丑○○，並由丑○○轉租被告
    甲○○等4 人擺設攤位。爰依無權占有之法律關係，提起本
    件訴訟等情。並聲明：(1)被告卯○○應將台北縣永和市○○
    段712 地號上，固定於其所有同市○○路160 號1 樓屋旁，
    如附圖所示，面積11.52 平方公尺之遮雨棚拆除，返還土地
    與原告寅○○；(2)被告壬○○應將台北縣永和市○○段739
    地號上，固定於其所有同市○○路132 號1 樓房旁，如附圖
    所示，面積7.17平方公尺之遮雨棚拆除，返還土地與原告子
    ○○；(3)被告丙○○、丑○○、卯○○應將坐落台北縣永和
    市○○段712 地號上，如附圖所示A 部分，面積5.46平方公
    尺之攤位移除，返還土地與原告寅○○，被告丙○○、丑○○、卯○○並不得在上開土地上設攤或出租他人設攤；(4)被
    告戊○○、丑○○、卯○○應將坐落台北縣永和市○○段71
    2 地號上，如附圖所示B 部分，面積8.40平方公尺之攤位移
    除，返還土地與原告寅○○，被告戊○○、丑○○、卯○○
    並不得在上開土地上設攤或出租他人設攤；(5)被告辛○○、
    丑○○、卯○○應將坐落台北縣永和市○○段712 地號上，
    如附圖所示C 部分，面積4.41平方公尺之攤位移除，返還土
    地與原告寅○○，被告辛○○、丑○○、卯○○並不得在上
    開土地上設攤或出租他人設攤；(6)被告己○、丑○○、卯○○應將坐落台北縣永和市○○段712 地號上，如附圖所示D
    部分，面積10.50 平方公尺之攤位移除，返還土地與原告寅
    ○○，被告己○、丑○○、卯○○並不得在上開土地上設攤
    或出租他人設攤；(7)被告甲○○、丑○○、壬○○應將坐落
    台北縣永和市○○段739 地號上，如附圖所示E 部分，面積
    3.88平方公尺之攤位移除，返還土地與原告子○○，被告甲○○、丑○○、壬○○並不得在上開土地上設攤或出租他人
    設攤；(8)被告庚○○、丑○○、壬○○應將坐落台北縣永和
    市○○段739 地號上，如附圖所示F 部分，面積3.94平方公
    尺之攤位移除，返還土地與原告子○○，被告庚○○、丑○○、壬○○並不得在上開土地上設攤或出租他人設攤；(9)被
    告乙○○、丑○○、壬○○應將坐落台北縣永和市○○段73
    9 地號上，如附圖所示G 部分，面積8.20平方公尺之攤位移
    除，返還土地與原告子○○，被告乙○○、丑○○、壬○○
    並不得在上開土地上設攤或出租他人設攤；(10)被告丁○○、
    丑○○、壬○○應將坐落台北縣永和市○○段739 地號上，
    如附圖所示H 部分，面積4.37平方公尺之攤位移除，返還土
    地與原告子○○，被告丁○○、丑○○、壬○○並不得在上
    開土地上設攤或出租他人設攤；原告並願供擔保，請准宣告
    假執行。
二、被告則以：(1)被告甲○○、庚○○、乙○○、丁○○、丙○○、戊○○、辛○○及己○等8 人為流動攤販，渠等對於原
    告聲明之台北縣永和市○○段712 地號上如附圖所示A 、B
    、C 、D 部分及739 地號上如附圖所示E 、F 、G 、H 部分
    並無排他占用之行為；(2)被告壬○○及卯○○未將系爭土地
    通行權出租予被告丑○○，丑○○現亦未將系爭土地通行權
    出租予被告甲○○等8 人；(3)永和市○○段1410號及1416號
    建號建物之遮雨棚非被告卯○○和壬○○搭建，被告不知何
    人搭建，被告亦無處分權；(4)原告提起本件訴訟，顯屬權利
    濫用，欠缺權利保護要件等語，資為抗辯。並聲明：(1)原告
    之訴及假執行之聲請均駁回；(2)如受不利判決，願供擔保請
    准宣告免為假執行。
三、原告主張之前揭事實，業據其提出土地登記謄本、租賃契約
    書及照片等件為證，並經本院會同台北縣中和地政事務所人
    員履勘現場測繪複丈成果圖，固堪信為真實。
四、惟按系爭土地既已成為供公眾使用之公共交通道路，已成為
    公眾一般使用之物，則基於公益上之理由，雖屬被上訴人所
    有，仍應受公眾使用之限制。如土地所有人竟主張所有權，
    排除公共交通道路之設施，請求交還土地，其所有權之行使
    ，即已違反公共利益，係為民法第148 條第1 項所定權利濫
    用之禁止（最高法院80年台上字第2567號判決參照）。經查
    ：系爭土地地目為道，顯已經政府列為道路用地，現供公眾
    通行等情，為原告所不爭執，並經本院勘驗現場屬實，是系
    爭土地已屬既成道路，而有公用地役關係存在（最高法院76
    年台上字第1761號、85年台上字第770 號判決參照），揆諸
    上開說明，原告主張依所有權之法律關係，請求被告交還土
    地，即屬權利濫用。至於上開雨遮、攤架等物，有無妨害公
    眾通行，是否應予拆除，係屬行政機關建物管理之權責事項
    ，原告請求禁止被告設置或請求拆除或遷移，亦屬無據。
五、從而，原告依無權占有法律關係，請求被告將系爭土地上如
    附圖所示遮雨棚拆除、攤位移除，返還土地與原告，並不得
    在上開土地上設攤或出租他人設攤，為無理由，應予駁回。
    又原告之訴既經駁回，其假執行之聲請即失依附，應併駁回
    之。
六、本件事證已臻明確，兩造其餘攻擊防禦方法及未經援用之證
    據，經審酌後，核與判決結果不生影響，爰不一一論述。
七、訴訟費用負擔之依據：民事訴訟法第78條。
中    華    民    國    95    年    9     月    21    日
                  民事第二庭    法  官  連士綱
以上正本係照原本作成
如對本判決上訴，須於判決送達後20日內向本院提出上訴狀
中    華    民    國    95    年    9     月    21    日
                                書記官  李宏明


司法院資訊處製作；財團法人民間司法改革基金會備份。
